【裁判字號】    95,台上,1653
【裁判日期】    950728
【裁判案由】    給付借款
【裁判全文】
最高法院民事判決            九十五年度台上字第一六五三號
    上  訴  人  甲○○
                        街21.
                乙○○
                丙○○
                丁○○
                戊○○
    共      同
    訴訟代理人  金輔政律師
    被 上訴 人  第一商業銀行股份有限公司歸仁分行
                        號
    法定代理人  己○○
    訴訟代理人  張天良律師
上列當事人間請求給付借款事件，上訴人對於中華民國九十四年
八月十六日台灣高等法院台南分院第二審判決（九十四年度重上
字第一六號），提起上訴，本院判決如下：
    主  文
原判決廢棄，發回台灣高等法院台南分院。
    理  由
本件被上訴人主張：訴外人即債務人林漢樞、林柏宏、黃淑琴、
林漢杖（下稱林漢樞等四人）於民國九十一年四月十五日，邀同
上訴人之被繼承人林耀山為連帶保證人向伊分別借款新台幣（下
同）三百萬元（下稱系爭借款），約定借款期間至九十二年四月
十五日止，借款利息按伊銀行放款基本利率減年息百分之三點○
三五計算，並隨放款基本利率變動而調整，按月計付利息，另約
定債務人如未按月支付利息或到期不履行時應加計違約金。詎債
務人林漢樞等四人未依約履行，現仍積欠伊一千一百五十九萬七
千八百二十四元及如原判決附表所示之利息、違約金未清償，連
帶保證人林耀山已於九十二年十月十三日死亡，上訴人為林耀山
之限定繼承人，自應於繼承其被繼承人林耀山遺產之範圍內負連
帶清償之責等情。爰依消費借貸、連帶保證及限定繼承之法律關
係，求為命上訴人於繼承林耀山遺產之範圍內連帶給付伊一千一
百五十九萬七千八百二十四元及如原判決附表所示利息、違約金
之判決。
上訴人則以：伊之被繼承人林耀山固曾具名保證訴外人答日公司
積欠被上訴人之四千六百萬元借款，然該債務已由答日公司負責
人林柏宏清償六百萬元，林耀山清償一千六百萬元，餘額二千四
百萬元部分，約定由林耀山清償一千二百萬元，由林漢樞等四人
償還一千二百萬元。關於林耀山應償還之一千二百萬元部分已經
另案判決確定，系爭借款一千二百萬元債務應由林漢樞等四人負
責，與林耀山無涉，被上訴人請求林耀山負連帶清償責任，有違
誠實信用原則。況被上訴人在貸款予林漢樞等四人時，明知林耀
山無保證之意，而以總行要求林耀山仍應擔任保證人始准成立和
解為由，央求林耀山蓋章，依民法第八十六條後段規定，該保證
契約無效。況縱認被上訴人與林耀山間保證契約存在，但被上訴
人未經連帶保證人林耀山同意，而允許債務人延期清償，依民法
第七百五十五條規定，林耀山亦已免除保證之責任等語，資為抗
辯。
原審維持第一審所為被上訴人勝訴之判決，駁回上訴人之上訴，
無非以：林漢樞等四人於九十一年四月十五日互相連帶保證，以
「借新還舊」之方式，各向被上訴人借款三百萬元，用以償還答
日公司舊借款四千六百萬元其中之一千二百萬元，該新借之四筆
借款（每筆三百萬元）借據連帶保證人欄上，確有林耀山之簽名
及印文，此有借據四紙在卷足稽，上訴人對於該四紙借據上林耀
山印章之真正並不爭執，應推定該借據為真正。林耀山既在林漢
樞等四人各向被上訴人借款三百萬元之借據連帶保證人欄上簽章
，當負連帶清償責任，此與答日公司之舊債務如何清償無涉。按
民法第七百五十五條固規定：「就定有期限之債務為保證者，如
債權人允許主債務人延期清償時，保證人除對於其延期已為同意
外，不負保證責任」，惟該條規定以債務人延期清償係出自債權
人之允許，並未得保證人之同意者，始有其適用，若債務人任意
不履行債務致有延期，而保證人又不能確實證明延期係出自於債
權人之允許時，自無許保證人免除保證責任之理。系爭借款期間
於九十二年四月十五日屆滿後，借款人林柏宏等人償還本金係履
行其債務，被上訴人一面得向借款人求償本金，一面仍有權收取
遲延利息，不得以借款人林柏宏等人自九十二年四月二十九日起
至九十四年八月二日止以匯款方式匯給被上訴人共一百十八萬七
千一百零四元，而認定被上訴人同意林柏宏等人延展償還日期。
何況系爭借款已陷於遲延給付，借款人用黃淑琴名義匯款之方法
，於郵局將一部分借款償還，對債權人銀行並無不利，銀行並無
拒收之理，自不得以被上訴人有受領該款而認定被上訴人同意借
款人分期攤還。又系爭借款到期後，借款人林漢樞等四人雖曾於
九十二年七月二十三日，以書面向被上訴人申請按月攤還一萬元
，惟被上訴人並未同意借款人分期或延期攤還，上訴人抗辯依民
法第七百五十五條規定，連帶保證人林耀山不負保證責任，並無
足採。又被上訴人依連帶保證契約之法律關係，請求林耀山負履
行責任，乃屬權利之正當行使，亦無違反誠實信用原則可言。系
爭借款到期既未依約清償，借款之連帶保證人林耀山已於九十二
年十月十三日死亡，上訴人為其繼承人，且於法定期間內向法院
申報限定繼承，上訴人自應於其繼承被繼承人林耀山之遺產範圍
內負連帶清償責任。從而，被上訴人本於消費借貸、連帶保證及
限定繼承之法律關係，請求上訴人於繼承其被繼承人林耀山遺產
之範圍內，連帶給付被上訴人一千一百五十九萬七千八百二十四
元及如原判決附表所示之利息、違約金，即屬有據，應予准許。
至於借款人林漢樞等四人雖以黃淑琴名義匯款，自九十二年四月
二十九日起至九十四年八月二日止，共匯款一百十八萬七千一百
零四元予被上訴人，被上訴人已將之列入預備清償專戶，惟因被
上訴人對於上開匯款並無受償之意思，該匯款自不宜由被上訴人
請求之借款中予以扣抵等詞，為其判斷之基礎。
按債務人無為一部清償之權利，民法第三百十八條第一項前段固
定有明文，惟債務人為一部之清償，經債權人同意受領者，於其
受領範圍應發生清償之效力。本件原審既認定借款人於系爭借款
期限屆滿後，自九十二年四月二十九日起至九十四年八月二日止
，先後合計匯款一百十八萬七千一百零四元予被上訴人用以償還
借款，被上訴人已有受領，並經被上訴人列入預備清償專戶等情
，準此以言，被上訴人似已受領借款人所為一部清償而生清償之
效力。乃原審竟以被上訴人對該匯款無受償之意思，認不生清償
之效力，該匯款不宜由系爭借款中扣抵，而為上訴人全部敗訴之
判決，所為論斷是否允當，非無斟酌之餘地。又該匯款如發生清
償之效力，因該匯款金額不足清償全部借款債務，究竟如何抵充
，尚待進一步調查審酌。上訴論旨，指摘原判決不當，求予廢棄
，非無理由。
據上論結，本件上訴為有理由。依民事訴訟法第四百七十七條第
一項、第四百七十八條第二項，判決如主文。
中    華    民    國  九十五  年    七    月  二十八  日
                      最高法院民事第三庭
                          審判長法官  吳  正  一
                                法官  劉  福  聲
                                法官  黃  義  豐
                                法官  簡  清  忠
                                法官  王  仁  貴
      本件正本證明與原本無異
                                      書  記  官
中    華    民    國  九十五  年    八    月    八    日
                                                      v


司法院資訊處製作；財團法人民間司法改革基金會備份。
